臺灣高等法院刑事判決　　　　　　　　　96年度上易字第92號
上　訴　人
即　被　告　乙○○
上列上訴人因傷害案件，不服臺灣士林地方法院95年度易字第72
1號，中華民國95年11月24日第一審判決（起訴案號：臺灣士林
地方法院檢察署95年度偵字第6202號），提起上訴，本院判決如
下：
    主  文
上訴駁回。
    事  實
一、乙○○於民國95年4月2日中午12時許，在臺北市○○區○○
　　路23巷29號1 樓，與房客甲○因房屋租賃問題發生口角，明
    知甲○年逾80歲，行動不便，需以柺杖支撐行走，竟基於傷
    害之犯意，以手拉扯甲○所持之柺杖，致甲○跌倒在地，受
    有右上臂挫傷、瘀血及左腕挫傷、瘀血之傷害。
二、案經甲○訴由臺北市政府警察局大同分局報請臺灣士林地方
    法院檢察署檢察官偵查起訴。
    理  由
壹、程序部分
    按被告以外之人於審判外之言詞或書面陳述，除法律有規定
    者外，不得作為證據；又被告以外之人於偵查中向檢察官所
    為之陳述，除顯有不可信之情況者外，得為證據；被告以外
    之人於審判中因所在不明而無法傳喚者，其於檢察事務官、
    司法警察官或司法警察調查中所為之陳述，經證明具有可信
    之特別情況，且為證明犯罪事實之存否所必要者，得為證據
    ，刑事訴訟法第159條第1項、第159條之1第2項、第159條之
    3第3款分別定有明文。本案被害人甲○於警詢及偵查中所為
    之陳述，雖均屬審判外之陳述，然其於偵查中係向檢察官為
    陳述，且經具結，又無顯不可信之情況存在，依前開規定，
    自得作為證據；至其於警詢之陳述，因距離案發時間僅數小
    時之隔，記憶最為清晰，且所述遭傷害之經過情形，與中興
    醫院診斷證明書記載之受傷部位相符，因認該陳述具有可信
    之特別情況，並為證明犯罪事實之存否所必要，揆諸前揭規
    定，亦得作為證據。此外，被告於原審準備程序中已表示對
    於甲○前開陳述之證據能力均無意見（見原審卷第22頁），
    且經審酌上開證據資料製作時之情況，尚無違法不當之瑕疵
    ，以之作為證據應屬適當，從而，被害人甲○於警詢及偵查
    中所為之陳述，均有證據能力，得作為證據，合先敘明。
貳、實體部分
一、被告經合法傳喚未到庭，惟據被告於原審坦承與甲○因房屋
    租賃問題發生口角，並拉扯甲○所持之柺杖，惟矢口否認傷
    害之犯行，辯稱：係甲○先持柺杖對其攻擊，並偷襲其下體
    ，始拉扯甲○之柺杖，甲○當時並未受傷云云。經查：
  (一)被告於前揭時間、地點，與甲○因房屋租賃問題發生爭執，
    並進而以手拉扯甲○所持之柺杖，致甲○跌倒在地，受有右
    上臂挫傷、瘀血及左腕挫傷、瘀血之傷害等情，業據甲○於
    警詢時指述明確（偵查卷第7 頁），且其所述遭被告傷害之
    經過情形，核與卷附臺北市立聯合醫院中興院區甲種診斷證
    明書記載之傷勢相符（偵查卷第10頁），被告亦自承與甲○
    拉扯柺杖之事實，則甲○係因被告拉扯其柺杖而跌倒，並受
    有前述右上臂挫傷、瘀血及左腕挫傷、瘀血之傷害，應堪認
    定。至甲○於偵查中雖證稱係遭被告徒手毆打其身體，及拿
    「竹子」推擠、毆打其腳部等語（偵查卷第19頁），與其在
    警詢陳述受傷經過不同，然查，甲○對於被告有傷害犯行始
    終指訴不移，又其為年逾80歲之老年人（出生日期為10年8
    月17日），有其身分證影本在卷足稽（偵查卷第9 頁），其
    記憶力已較一般人為差，且於檢察官偵訊時，已距離案發時
    間近2 個月之久，其對於事發經過之記憶，因受時間影響而
    有模糊混沌之可能，自難期此次有關受傷經過之陳述均能周
    延無誤，故有關本案被告傷害甲○之經過情形，應以甲○於
    案發當日在警局所為之陳述，較為正確可採，附此敘明。
  (二)另被告雖又辯稱係甲○先持柺杖對其攻擊，始出手拉扯甲○
    之柺杖云云，然查，被告與甲○發生拉扯時，並無其他人在
    場目睹，此業據證人甲○於偵查中證述綦詳（偵查卷第19頁
    ），且被告亦未能提出任何證據證明甲○有先以柺杖攻擊之
    不法侵害行為，或其有何因甲○之攻擊而受傷之情形，況甲
    ○係年逾80歲之年邁婦人，平日尚須以柺杖助行，實難想像
    其以柺杖攻擊被告之可能，此外，復查無其他證據足以證明
    被告對甲○之傷害行為係出於正當防衛，其所辯自不足採信
    。
  (三)綜上所述，本件事證明確，被告犯行堪以認定，應依法論科
    。
二、按被告行為後，刑法業於九十四年二月二日修正公布，且依
    刑法施行法第十條之一規定，已於被告行為後之九十五年七
    月一日生效施行，關於新舊法之比較適用，自應依刑法第二
    條第一項「按行為後法律有變更者，適用行為時之法律，但
    行為後之法律有利於行為人者，適用最有利於行為人之法律
    」之規定，依「從舊從輕」原則而為比較；且比較時應就罪
    刑有關之共犯、未遂犯、想像競合犯、牽連犯、連續犯、結
    合犯，以及累犯加重、自首減輕暨其他法定加減原因（如身
    分加減）與加減例等一切情形，綜其全部罪刑之結果而為比
    較（最高法院九十五年五月二十三日九十五年度第八次刑庭
    會議決議參照）。爰先就本件新舊法比較結果論述如下：
  1.本件被告行為時之刑法第二百七十七條第一項之法定刑為「
    三年以上有期徒刑、拘役或一千元以下罰金」。又被告行為
    後刑法施行法增訂第一之一條，於九十五年六月十四日經總
    統公布，並自同年七月一日起施行，該條規定：「中華民國
    九十四年一月七日刑法修正施行後，刑法分則編所定罰金之
    貨幣單位為新臺幣。九十四年一月七日刑法修正時，刑法分
    則編未修正之條文定有罰金者，自九十四年一月七日刑法修
    正施行後，就其所定數額提高為三十倍。但七十二年六月二
    十六日至九十四年一月七日新增或修正之條文，就其所定數
    額提高為三倍」準此，上開刑法第二百七十七條第一項之罪
    ，有罰金刑之處罰，且自二十四年七月一日公布施行後即未
    再修正，依增訂刑法施行法第一之一條之規定，其罰金（最
    高數額）以新臺幣為單位，數額應提高三十倍，此與修正前
    之罰金以銀元為單位，適用罰金罰鍰提高標準條例之結果應
    提高十倍者相較，對於被告並無有利或不利，並無刑法第二
    條第一項規定之適用。
  2.另依被告行為時之刑法第三十三條第五款規定：罰金為一元
    以上，則罰金刑之法定最低刑度部分，經折算為新臺幣後，
    均為新臺幣三元以上。而九十五年七月一日公布施行之刑法
    第三十三條第五款規定：罰金為新臺幣一千元以上。就併科
    罰金刑法定最低刑度部分，比較新、舊法之結果，被告行為
    時之舊法對其較為有利。
  3.按行為後法律有變更者，適用行為時之法律。但行為後之法
    律有利於行為人者，適用最有利於行為人之法律，刑法第二
    條第一項定有明文。被告行為時，刑法第四十二條第二項前
    段規定：「易服勞役以一元以上三元以下折算一日」，又被
    告行為時之易服勞役折算標準，業據廢止前之罰金罰鍰提高
    標準條例第二條前段規定，就其原定數額提高為一百倍折算
    一日，則被告行為時之易服勞役折算標準，應以銀元三百元
    折算一日，即以新臺幣九百元折算一日。惟九十五年七月一
    日修正公布施行之刑法第四十二條第三項前段規定：「易服
    勞役以新台幣一仟元、二仟元或三仟元折算一日」。比較修
    正前後之易服勞役折算標準，以修正後之規定，較有利於被
    告，則應依刑法第二條第一項但書規定，適用修正後之刑法
    第四十二條第三項前段規定，定其折算標準。
  4.上開修正後刑法第三十三第五款之規定，乃係刑法分則各編
    及其他刑事犯罪定有罰金刑者之刑罰法律效果之變更，而修
    正後刑法第四十二條第三項之規定，則係就刑罰裁量之易刑
    處分之變更，此均屬刑事制裁法律規定之變更，自應依修正
    後刑法第二條第一項規定，綜合全部罪刑之結果，整體為「
    從舊從輕」之比較。本件因被告所犯者係刑法第二百七十七
    條第一項之傷害罪（詳如下(二)所載），該罪定有罰金刑之處
    罰，依修正後刑法第三十三條第五款規定，其法定罰金刑之
    最低數額雖有提高，然衡諸本件上開條文所定罰金刑最高數
    額為新臺幣三萬元以下，經考量若無極端例外情形，逕科以
    法定罰金刑最低數額，恐難脫比例原則之指摘等情，應認修
    正後刑法第四十二條第三項有關刑罰裁量之易刑處分，攸關
    人身自由限制之輕重，仍屬較有利於被告，本案在上開「罪
    刑綜合比較原則」下，依修正後刑法較為有利，是依「擇用
    整體性原則」（最高法院二十七年上字第二六一五號判例意
    旨參照），本件論罪科刑應依刑法第二條第一項規定，適用
    修正後刑法之相關規定予以論處。
三、核被告陳貞烈所為，係犯刑法第二百七十七條第一項之傷害
    罪。
四、原審認被告罪證明確，適用刑法第2條第1項、第277條第1項
    、第42條第3項前段，罰金罰鍰提高標準條例第1條前段、修
    正前罰金罰鍰提高標準條例第2條之規定，及審酌被告與被
    害人發生口角，一時激動，不顧被害人係年逾80歲之老婦，
    動手拉扯被害人之柺杖，致被害人受傷，事後猶飾詞諉責，
    否認犯行，實屬不該，惟被害人所受傷害尚屬輕微，且被告
    曾表示欲與被害人和解之意，惟被害人未於審理時到庭，致
    無法商談和解，及被告之犯罪動機、目的、方式、爭執起因
    、與被害人之關係、智識程度、生活狀況等一切情狀，量處
    罰金銀元五千元即新臺幣一萬五千元，如易服勞役以新臺幣
    一千元折算一日。其認事用法並無不當，量刑亦屬妥適。被
    告仍執前詞，否認犯罪，其上訴為無理由，應予駁回。
五、被告經合法傳喚，無正當理由未到庭，爰不待其陳述，逕行
    判決。
據上論斷，應依刑事訴訟法第368條、第371條，判決如主文。
本案經檢察官張啟彬到庭執行職務。
中　　華　　民　　國　　96　　年　　3　　月　　 21　　日
　　　　　　　　　刑事第十六庭  審判長法　官  葉騰瑞
　　　　　　　　　　　　　　　　　    法　官  吳鴻章
　　　　　　　 　 　　　　　　　　　　法　官  莊明彰
以上正本證明與原本無異。
不得上訴。
                                      書記官  周素秋
中　　華　　民　　國　　96　　年　　3 　　月　　21　　日
附錄：本案論罪科刑法條全文
中華民國刑法第277條
（普通傷害罪）
傷害人之身體或健康者，處 3 年以下有期徒刑、拘役或 1 千元
以下罰金。
犯前項之罪因而致人於死者，處無期徒刑或 7 年以上有期徒刑；
致重傷者，處 3 年以上 10 年以下有期徒刑。
